【裁判字號】    97,嘉簡,1516
【裁判日期】    971212
【裁判案由】    偽造文書等
【裁判全文】
臺灣嘉義地方法院刑事判決            97年度嘉簡字第1516號
聲  請  人  臺灣嘉義地方法院檢察署檢察官
被      告  甲○○
被      告  乙○○
上列被告等因偽造文書等案件，經檢察官聲請以簡易判決處刑（
97 年度偵字第619號），本院判決如下：
    主  文
甲○○犯共同犯行使偽造私文書罪，累犯，處有期徒刑陸月，如
易科罰金，以銀元佰元即新臺幣玖佰元折算壹日，減為有期徒
刑月，如易科罰金，以銀元佰元即新臺幣玖佰元折算壹日。
駿誠營造有限公司九十三年一月至同年十二月之薪資表蓋章欄上
偽造之丙○○印文共拾貳枚，均沒收。
乙○○犯共同犯行使偽造私文書罪，處有期徒刑肆月，如易科罰
金，以銀元佰元即新臺幣玖佰元折算壹日，減為有期徒刑貳月
，如易科罰金，以銀元佰元即新臺幣玖佰元折算壹日。緩刑貳
年。駿誠營造有限公司九十三年一月至同年十二月之薪資表蓋章
欄上偽造之丙○○印文共拾貳枚，均沒收。
    犯 罪 事 實
一、甲○○前因詐欺、偽造文書等案件，分別經法院判處有期徒
    刑4月、及5月確定，並經臺灣高等法院臺南分院88年度聲字
    第393號裁定定應執行有期徒刑8月確定，於89年6月3日縮刑
    期滿執行完畢。詎仍不知悔改，其係係址設嘉義市○○路○
    段966號3樓之「駿誠營造有限公司」（下稱駿誠公司）及「
    翔宇國際開發有限公司」（下稱翔宇公司）之實際負責人（
    至於駿成公司之登記負責人則為張靜瑜），以製作駿成公司
    員工各類所得暨免扣繳憑單（下稱扣繳憑單）為其附隨業務
    。甲○○另僱請乙○○擔任駿誠公司之總會計，為主辦會計
    之人員。甲○○、乙○○均明知丙○○係向翔宇公司購屋之
    客戶，未於駿誠公司任職及支薪，渠等二人竟共同基於行使
    偽造私文書、行使業務上登載不實文書、製作不實會計憑證
    、及幫助納稅義務人駿成公司逃漏稅捐之犯意聯絡，於民國
    93年間，由甲○○指示總會計乙○○，接續在其業務上所製
    作，性質上屬於會計憑證之駿成公司93年度之薪資表上，虛
    偽填載丙○○每月領取新臺幣（下同）4萬5千元之薪資後，
    未經丙○○同意，盜用丙○○為向翔宇公司購屋及向銀行辦
    理房屋貸款，而授權翔宇公司所代刻之印章，而在上開駿成
    公司93年1月至同年12月之薪資表蓋章欄各加蓋印文1枚，共
    計12枚，表示丙○○於93年度向駿成公司領取54萬元之薪資
    ，進而將上開駿成公司之薪資表行使交付記帳士蔡毅卿，並
    委由不知情之蔡毅卿據該薪資表製成93年度扣繳憑單，向財
    政部臺灣省南區國稅局嘉義市分局申報93年度營利事業所得
    稅而行使之，因而使納稅義務人駿誠公司營業成本增加，營
    利所得減少，以此不正當方法逃漏93年度營利事業所得稅計
    13萬5000元，足以生損害於稅捐機關稅務核課稽徵之正確性
    及丙○○之權益。嗣因丙○○於95年12月初接獲93年度補稅
    通知始發覺有異，向稅捐機關檢舉後而查知上情。
二、案經雲林縣警察局斗南分局報由臺灣雲林地方法院檢察署呈
    請臺灣高等法院檢察署令轉臺灣嘉義地方法院檢察署檢察官
    偵查起訴。
    理  由
一、上開犯罪事實業據被告甲○○、乙○○於本院審理時坦承不
    諱，核與告訴人丙○○於偵、審中之指述，及證人蔡毅卿於
    偵訊中之證述相符，復有駿成公司登記基本資料、93年度營
    利事業所得稅結算申報核定通知書、93年度綜合所得稅ＢＡ
    Ｎ給付清單、及93年1月至同年12月之薪資表，告訴人丙○○93年度綜合所得稅核定通知書、及93年度之各類所得暨免
    扣繳憑單，財政部臺灣省南區國稅局嘉義市分局96年8月2日
    函文各1份在卷可稽。足認被告二人上開自白與事實相符。
    本件事證明確，被告犯行堪予認定，應依法論科。
二、新舊法比較：
（一）查被告行為後，商業會計法已於95年5月24日經總統修正
      公布，並於同年月26日生效；其中該法第71條第1款之罪
      之法定刑均由「五年以下有期徒刑、拘役或科或併科新臺
      幣十五萬元以下罰金。」修正為「五年以下有期徒刑、拘
      役或科或併科新臺幣六十萬元以下罰金。」，新舊法比較
      之結果，以修正前之規定對被告二人較有利，自應依刑法
      第2條第1項前段規定，適用行為時之法律即修正前商業會
      計法第71條第1款規定論處。
（二）被告行為後，刑法業於94年2月2日修正公布，95年7月1日
      起施行。按行為後法律有變更者，適用行為時之法律，但
      行為後之法律有利於行為人者，適用最有利於行為人之法
      律，修正後刑法第2條第1項定有明文。此條規定係規範行
      為後法律變更所生新舊法律比較適用之準據法，本身尚無
      新舊法比較之問題，於新法施行後，應一律適用新法第2
      條第1項之規定，為「從舊從輕」之比較。而本次法律變
      更，比較時應就罪刑有關之共犯、未遂犯、想像競合犯、
      牽連犯、連續犯、結合犯，以及累犯加重、自首減輕暨其
      他法定加減原因（如身分加減）與加減例等一切情形，綜
      其全部罪刑之結果而為比較（最高法院95年度第8次刑事
      庭會議決議參照）。經查：
    1.關於罰金刑貨幣單位由銀元修正為新臺幣之法律適用，因
      95年7月1日修正公布施行之刑法施行法第1條之1增訂「（
      第一項）中華民國九十四年一月七日刑法修正施行後，刑
      法分則編所定罰金之貨幣單位為新臺幣。（第二項）九十
      四年一月七日刑法修正時，刑法分則編未修正之條文定有
      罰金者，自九十四年一月七日刑法修正施行後，就其所定
      數額提高為三十倍。但七十二年六月二十六日至九十四年
      一月七日新增或修正之條文，就其所定數額提高為三倍」
      ，經查，刑法第216條、第215條自72年6月26日（即罰金
      罰鍰提高標準條例修正公布日）迄今未修正，因上開規定
      其罰金之之貨幣單位為「銀元」，配合罰金罰鍰提高標準
      條例第1條前段規定罰金刑提高10倍後，再依現行法規所
      定貨幣單位折算新台幣條例規定，以3倍折算結果，無異
      提高30倍；而刑法施行法第1條之1施行日（即95年7月1日
      ）後，刑法分則所定罰金之貨幣單位改為「新臺幣」，就
      其所定數額提高30倍，是刑法施行法第1條之1施行後，罰
      金刑貨幣單位雖有「新臺幣」之更異，惟適用結果之罰金
      額度則無二致，就罰金法定刑提高之「刑罰權規範內容」
      並無利或不利之變更，自不生新舊法之比較問題，惟應適
      用具特別法性質之刑法施行法第1條之1規定。
    2.被告行為後，刑法第33條第5款關於「罰金：一元以上」
      之規定，修正公布為「罰金：新臺幣一千元以上，以百元
      計算之」，刑法法定本刑中列有罰金刑者，其法定最低度
      罰金刑因之提高，涉及科刑規範變更，自有新舊法比較必
      要，比較結果，以舊法有利於行為人。
    3.又刑法「罰金刑加減」之規定，將舊法「僅加減其最高度
      」之規定（刑法第68條），改為「最高度及最低度同加減
      之」（刑法第67條），罰金法定刑之加減範圍變更，因屬
      刑罰權科刑規範之變更，於處斷時自有新舊法比較輕重必
      要，經比較結果，於有減輕事由時，新法最低度刑同減之
      ，對被告較為有利；而於有加重事由時，舊法最低度刑未
      同加，對被告較為有利，應適用行為時法。
    4.刑法第55條關於牽連犯之規定業經刪除，則被告二人所犯
      各罪，應予分論併罰。新舊法比較之結果，適用被告行為
      時之法律即修正前刑法第55條牽連犯之規定，較有利於被
      告二人。
    5.又修正前刑法第31條第1項規定：「因身份或其他特定關
      係成立之罪，其共同實施或教唆幫助者，雖無特定關係，
      仍以共犯論」，修正後則為：「因身份或其他特定關係成
      立之罪，其共同實行、教唆或幫助者，雖無特定關係，仍
      以正犯或共犯論。但得減輕其刑」，除就「共同實施」改
      為「共同實行」外，另規定共犯部分得減輕其刑，就此而
      言，以新修正刑法第31條第1項對被告較為有利。
    6.被告二人行為後刑法第28條已有修正，針對「正犯」意義
      ，修正後重新定義為共同「實行」犯罪，而修正前同條定
      義，則為共同「實施」犯罪。修正前後，就正犯定義，依
      刑法修正立法理由，修正前所指「實施」概念，涵蓋「陰
      謀、預備、著手、實行。修正後正犯定義，則僅限於「實
      行」而已。而被告二人就上揭犯行，具有犯意聯絡及行為
      分擔，且均已達「實行」之階段，是無論依修正前後之刑
      法第28條均構成共同正犯，對被告不生有利或不利之情形
      ，應不生新舊法比較之問題，而無刑法第2條第1項之適用
      ，故應依修正後刑法第28條論以共同正犯（最高法院95年
      度台上字第5599號、96年度台上字第829號、第4662號判
      決意旨參照）。
    7.被告行為後，刑法第47條亦有修正，修正前刑法第47條規
      定，受有期徒刑之執行完畢，或受無期徒刑或有期徒刑一
      部之執行而赦免後，5年以內再犯有期徒刑以上之罪者，
      為累犯。而修正後第47條第1項則規定，5年以內「故意」
      再犯有期徒刑以上之罪者，為累犯，限縮以「故意」再犯
      者為限，始成立累犯。查被告前因前因詐欺、偽造文書等
      案件，分別經法院判處有期徒刑4月、及5月確定，並經臺
      灣高等法院臺南分院88年度聲字第393號裁定定應執行有
      期徒刑8月確定，於89年6月3日縮刑期滿執行完畢，其受
      有期徒刑之執行完畢後，5年以內「故意」再犯本件有期
      徒刑以上之上開罪行，是依95年7月1日修正施行前、後刑
      法第47條之規定，均符合累犯之要件，刑罰權規範狀態並
      無有利或不利之變更，不生新舊法比較問題，自應適用現
      行刑法第47條第1項規定，論以累犯加重其刑（最高法院
      97年度第2次刑事庭會議決議意旨參照）。
    8.刑法第55條關於想像競合規定，雖有增列但書「但不得科
      以較輕罪名所定最輕本刑以下之刑」規定，惟僅屬法理明
      文化，自無庸為新舊法比較（最高法院95年第8次刑事庭
      會議決議參照）。
    9.綜合上述刑罰權規範內容變更之條文，修正前、後之比較
      ，依修正後刑法第2條第1項規定之「從舊、從輕」原則，
      就被告上開犯行，綜合罪刑比較結果，衡量修正後「刑法
      31第1項但書純正身分犯刑度得減、及第67條最低度罰金
      刑仍得同減」等規定以適用新法有利；修正前「刑法第33
      條第5款最低度罰金刑為1元以上、第55條牽連犯從一重處
      斷、第68條最低度罰金刑未同加」則以舊法有利，其結果
      仍以適用舊法最有利於被告，自應一體適用修正前之刑法
      規定論處。
三、按商業會計法之商業會計憑證，分為原始憑證及記帳憑證，
    所謂原始憑證，係指證明事項之經過，而為造具記帳憑證所
    根據之憑證，而記帳憑證則係指證明處理會計事項人員之責
    任而為記帳所根據之憑證而言，此觀諸商業會計法第15條之
    規定自明；次按員工薪資表係經員工簽收之名冊，依營利事
    業所得稅查核準則第71條第11款規定係薪資支出之原始憑證
    ，亦即為商業會計法第15條第1款所指之原始憑證；復按薪
    資表經領薪人蓋用印章後，即表示蓋章之人已領受該筆薪資
    ，具領據之性質，屬私文書，最高法院74年臺上字第907號
    、82年度臺非字第154號判決可資憑參；又按營利事業填報
    扣繳憑單，乃附隨其業務而製作，為業務上所掌文書，此種
    扣繳憑單內容如有不實，而足生損害於稅捐稽徵之正確性及
    他人，即係犯業務上登載不實文書之罪名，最高法院70年度
    第9次刑事庭會議決議參考；再按商業會計法第71條第1款之
    處罰規定，與刑法第215條所規範之犯罪態樣相同，即係後
    者之特別法，依特別法優於普通法，自應優先適用商業會計
    法第71條第1款之填製不實會計憑證罪處斷，而無適用刑法
    第215條之餘地，又商業會計法第71條第1款之填製不實之會
    計憑證罪，原即含有業務上登載不實之本質，被告持該不實
    憑證申報稅捐，即不應再論以刑法第216條、第215條之行使
    業務上登載不實文書罪，最高法院79年度臺上字第4964號、
    87年度臺上字第11號判決可資參照。另按自然人如實際負責
    公司業務，倘非公司法上之公司負責人，即非轉嫁之對象，
    縱其有參與逃漏稅捐之行為，應另成立同法第43條第1項之
    幫助逃漏稅捐罪，尚無從依上開規定處罰，最高法院95年度
    台上字第3412號判決參照。核被告二人所為，係犯修正前商
    業會計法第71條第1款之商業主辦會計人員以明知為不實之
    事項，而填製會計憑證罪、稅捐稽徵法第43條第1項之幫助
    納稅義務人以不正當方法逃漏稅捐罪、刑法第216條、第210
    條之行使偽造私文書罪（就行使薪資表部分）、同法第216
    條、第215條之行使業務登載不實文書罪（就行使扣繳憑單
    部分）。被告二人盜用丙○○印章、於薪資表上偽造丙○○
    印文之行為，係偽造私文書之部分行為，又偽造私文書、業
    務上登載不實文書後復持以行使，其偽造私文書、業務上登
    載不實文書之低度行為均為行使之高度行為所吸收，均不另
    論罪。被告甲○○本身並非納稅義務人，又非公司法規定之
    駿成公司登記負責人，被告自無稅捐稽徵法第41條之刑責可
    言，亦無適用稅捐稽徵法第47條第1款規定課以代罰刑責之
    餘地，被告甲○○僅係犯稅捐稽徵法第43條第1項之罪責，
    此部分公訴意旨容有誤會，惟因起訴之社會基本事實相同，
    自應依法變更起訴法條。被告二人就上開犯行，均有犯意聯
    絡及行為之分擔，皆為共同正犯。另甲○○就違反商業會計
    法部分，雖非主辦會計人員，惟依刑法第31條第1項之規定
    ，其與具有身分之被告乙○○共同實行犯罪，仍以正犯論。
    又被告甲○○利用不知情之記帳士蔡毅卿依據薪資表不實登
    載於93年度扣繳憑單之業務上所掌文書，並向財政部臺灣省
    南區國稅局嘉義市分局申報93年度營利事業所得稅而行使之
    ，為間接正犯。被告二人偽造薪資表之行為，同時觸犯偽造
    私文書罪及填製不實會計憑證罪，為想像競合，應分別從一
    重之偽造私文書罪處斷。被告二人所犯稅捐稽徵法第43條第
    1項之幫助納稅義務人以不正當方法逃漏稅捐罪、刑法第216
    條、第210條之行使偽造私文書罪（就行使薪資表部分）、
    同法第216條、第215條之行使業務登載不實文書罪（就行使
    扣繳憑單部分）各罪間，均有方法、結果之牽連關係，應均
    依修正前刑法第55條之規定，從一重之行使偽造私文書罪論
    處。簡易判決處刑書雖未引用修正前商業會計法第71條第1
    款、稅捐稽徵法第43條第1項、刑法第216條、第210條等規
    定，但既已於犯罪事實中載明「甲○○指示會計乙○○在薪
    資表上，虛列丙○○領得駿誠公司薪資54萬元，並委由不知
    情之記帳士蔡毅卿據該薪資表製成93年度各類所得扣繳暨免
    扣繳憑單，而申報駿成公司93年度營利事業所得稅」等事實
    ，應認亦經合法起訴，本院自應據以論科。
四、被告甲○○有犯罪事實欄所示科刑及於89年6月3日縮刑期滿
    執行完畢之情形，有臺灣高等法院被告前案紀錄表1份在卷
    可參，其於受有期徒刑之執行完畢後5年內故意再犯本件有
    期徒刑以上之刑之罪，為累犯，應依刑法第47條第1項規定
    ，加重其刑。爰審酌被告二人為逃漏駿成公司營利事業所得
    稅捐而為本案之犯罪動機、目的、手段、所生危害程度、涉
    案情節輕重，使駿成公司逃漏之營利事業所得稅額為135,00
    0元，犯後均坦承犯行，態度良好，另被告乙○○前未曾有
    犯罪記錄，有臺灣高等法院被告前案記錄表1份在卷可考，
    素行良好，被告吳忠信業已與告訴人丙○○成立和解，賠償
    告訴人多繳之稅金，有和解書1份附卷可稽（見嘉義地方法
    院檢察署96年度交查字第1018號偵查卷第63頁），及被告二
    人均獲得告訴人諒解（見本院卷第52頁）等一切情狀，分別
    量處如主文所示之刑。再被告二人行為後，刑法第41條第1
    項前段易科罰金折算標準之規定，亦經修正，修正前易科罰
    金之折算標準，係以銀元1元以上3元以下折算1日，依罰金
    罰鍰提高標準條例第2條（現已廢止）之規定，就其原定數
    額提高為100倍折算1日，換算成新臺幣，最高係以900元折
    算1日，上開規定修正後，易科罰金之折算標準則係以新臺
    幣1千元、2千元、3千元折算1日，修正前之規定較有利於被
    告，爰就被告二人所量處之刑，依修正前之規定諭知易科罰
    金之折算標準。又被告二人犯罪時間均在96年4月24日前，
    合於減刑條件，爰均併依中華民國九十六年罪犯減刑條例第
    2條第1項第3款之規定，減其宣告刑，並均諭知易科罰金之
    折算標準。
五、被告乙○○前未曾因故意犯罪受有期徒刑以上刑之宣告，有
    上開前案紀錄表在卷可參，素行良好，其業已與告訴人和解
    ，獲得告訴人原諒（見本院卷第52頁），並深表悔悟，已知
    所警惕，信無再犯之虞，本院認被告乙○○所受刑之宣告，
    以暫不執行為適當，爰依刑法第74條第1項第1款，併予宣告
    緩刑2年。
六、被告二人於駿成公司93年1月至同年12月之薪資表蓋章欄上
    偽造之丙○○印文共12枚，依刑法第219條之規定，不問屬
    於犯人與否，均宣告沒收。
七、被告前於本院審理中，依刑事訴訟法第451條之1第3項規定
    ，表示願受6月以下有期徒刑，並經本院記明筆錄，本院審
    酌上述情事後，於被告請求範圍內為判決。
八、依刑事訴訟法第449條第1項、第450條第1項、第454條第2項
    、455之1第2項、第300條，修正前商業會計法第71條第1款
    、稅捐稽徵法第43條第1項，刑法第2條第1項前段、第11條
    前段、第28條、第31條第1項、第210條、第215條、第216條
    、第47條第1項、第55條、第74條第1項第1款、第219條，修
    正前刑法第55條、第41條第1項前段，刑法施行法第1條之1
    第1項、第2項前段，修正前罰金罰鍰提高標準條例第2條，
    現行法規所定貨幣單位折算新臺幣條例第2條，中華民國九
    十六年罪犯減刑條例第2條第1項第3款、第7條、第9條，逕
    以簡易判決處刑如主文。
九、依刑事訴訟法第455條之1第2項之規定，被告不得上訴。公
    訴人如不服本判決，應於判決送達後10日內向本院提出上訴
    狀（應附繕本）。
中    華    民    國    97    年    12    月    12    日
                  刑事第五庭    法  官  啟夫
上列正本證明與原本無異。
如不服本判決，應於判決送達後10日內向本院提出上訴狀（應附
繕本）。告訴人或被害人如對於本判決不服者，應具備理由請求
檢察官上訴，其上訴期間之計算係以檢察官收受判決正本之日期
為準。
中    華    民    國    97    年    12    月    12    日
                                書記官  侯麗茹
附錄本案論罪科刑法條全文：
稅捐稽徵法第43條
教唆或幫助犯第四十一條或第四十二條之罪者，處三年以下有期
徒刑、拘役或科新臺幣六萬元以下罰金。
稅務人員、執行業務之律師、會計師或其他合法代理人犯前項之
罪者，加重其刑至二分之一。
稅務稽徵人員違反第三十三條規定者，除觸犯刑法者移送法辦外
，處一萬元以上五萬元以下罰鍰。
修正前商業會計法第71條
商業負責人、主辦及經辦會計人員或依法受託代他人處理會計事
務之人員有左列情事之一者，處五年以下有期徒刑、拘役或科或
併科新臺幣十五萬元以下罰金：
一、以明知為不實之事項，而填製會計憑證或記入帳冊者。
二、故意使應保存之會計憑證、帳簿報表滅失毀損者。
三、意圖不法之利益而偽造、變造會計憑證、帳簿報表內容或撕
    毀其頁數者。
四、意遺漏會計事項不為記錄，致使財務報表發生不實之結果者
    。
五、其他利用不正當方法，致使會計事項或財務報表發生不實之
    結果者。
刑法第216條
行使第二百十條至第二百十五條之文書者，依偽造、變造文書或
登載不實事項或使登載不實事項之規定處斷。
刑法第210條
偽造、變造私文書，足以生損害於公眾或他人者，處五年以下有
期徒刑。
刑法第215條
從事業務之人，明知為不實之事項，而登載於其業務上作成之文
書，足以生損害於公眾或他人者，處三年以下有期徒刑、拘役或
五百元以下罰金。


司法院資訊處製作；財團法人民間司法改革基金會備份。
